# La statistique descriptive {#sec-descriptive}

```{r}
#| label: setup
#| include: false
serpents <- read.csv("donnees/serpents.csv")
poids <- serpents$poids
```

## Introduction

Deux types de méthodes statistiques seront étudiées dans ce cours : les
méthodes de la statistique descriptive et les méthodes de la statistique
inférentielle.

**La statistique descriptive.** La statistique descriptive, c'est l'art de
résumer un ensemble de données de façon à mettre en évidence l'information
qu'elles contiennent. Le but du présent chapitre est de présenter les
principaux concepts et les principales méthodes de la statistique descriptive.

**La statistique inférentielle.** La statistique inférentielle, c'est l'art de
tirer des conclusions au sujet d'une population à partir d'un échantillon
provenant de cette population. La statistique inférentielle fait appel à la
théorie des probabilités. Un bref survol de la théorie des probabilités sera
présenté au chapitre 2. Les chapitres 3 à 7 porteront sur les principales
méthodes de la statistique inférentielle.

## Population, échantillon et variable statistique

Voici un exemple élémentaire pour illustrer les concepts de population,
d'échantillon et de variable statistique.

**Exemple 1.** Un chercheur étudie une certaine espèce de serpents. Il
s'intéresse en particulier au poids des serpents à la naissance. Il obtient
les poids de 147 serpents nouveau-nés. Ces poids sont mesurés en grammes. Le
@tbl-serpents donne la liste de ces 147 poids.

Dans cet exemple, la *population* qui nous intéresse est l'ensemble de tous
les serpents de l'espèce sous considération. L'*échantillon* est l'ensemble
des 147 serpents obtenus par le chercheur. La *variable statistique* qui nous
intéresse est la variable « poids à la naissance ». Parfois on s'intéressera à
plusieurs variables. Dans le présent exemple on pourrait considérer la
variable « longueur à la naissance » mesurée, par exemple, en centimètres. On
pourrait aussi considérer plusieurs populations. Par exemple, un chercheur
pourrait vouloir comparer différentes espèces de serpents.

```{r}
#| label: tbl-serpents
#| tbl-cap: "Les poids (en grammes) de 147 serpents nouveau-nés."
#| echo: false
m <- matrix(sprintf("%.2f", poids), ncol = 7, byrow = TRUE)
knitr::kable(m, col.names = rep("", 7), align = "c")
```

Dans les sections qui vont suivre, nous allons examiner les données du
@tbl-serpents et nous allons essayer de mettre en évidence l'information
qu'elles contiennent.

### Les différents types de variables statistiques {.unnumbered}

La plupart des variables statistiques qu'on rencontre dans la pratique
appartiennent à l'une ou l'autre des quatre catégories suivantes. Nous aurons
l'occasion de travailler avec ces différents types de variables tout au long
de ce cours.

- **Variable quantitative continue.** Il s'agit d'une variable à valeurs
  numériques. La variable peut prendre n'importe quelle valeur à l'intérieur
  d'un intervalle. Voici quelques exemples typiques de variables quantitatives
  continues : le poids d'un individu, le temps de germination d'une graine de
  semence, la durée de vie d'un animal, le volume d'une pomme, la hauteur d'un
  plant.
- **Variable quantitative discrète.** Il s'agit d'une variable à valeurs
  numériques avec seulement quelques valeurs possibles. Dans la plupart des
  exemples qu'on rencontre en pratique, ces valeurs possibles sont des nombres
  entiers. Voici quelques exemples de variables quantitatives discrètes : le
  nombre de louveteaux dans la portée d'une louve, le nombre de fruits sur un
  plant, le nombre d'ordinateurs dans une maison unifamiliale.
- **Variable qualitative ordinale.** Il s'agit d'une variable possédant un
  nombre fini de valeurs possibles. Ces valeurs possibles ne sont pas
  numériques mais elles sont tout de même ordonnées de façon naturelle.
  Exemple 1 : le niveau de satisfaction par rapport à un certain produit
  pourrait être une variable avec valeurs possibles « pas du tout satisfait »,
  « moyennement satisfait », « très satisfait ». Exemple 2 : dans une
  population d'individus, on pourrait s'intéresser à la variable dont les
  valeurs possibles seraient « enfant », « adolescent », « adulte » et
  « personne âgée ».
- **Variable qualitative nominale.** Il s'agit d'une variable possédant un
  nombre fini de valeurs possibles. Ces valeurs possibles ne sont pas
  numériques et elles ne sont pas ordonnées de façon naturelle. Voici quelques
  exemples typiques de variables qualitatives nominales : la nationalité d'un
  individu, le programme d'étude d'un étudiant de l'Université Laval, le sexe
  d'une personne.

## L'histogramme {#sec-histogramme}

L'histogramme est une représentation graphique qui nous permet de voir la
forme de la distribution des données. On l'utilise surtout lorsqu'on est en
présence d'une variable quantitative continue. Pour construire
l'histogramme, on groupe d'abord les données en classes convenablement
choisies. Voici un choix raisonnable de classes, ainsi que les fréquences
correspondantes, pour l'exemple des serpents.

| Poids en grammes | Fréquence |
|:----------------:|:---------:|
| (32.5, 33.0]     | 4         |
| (33.0, 33.5]     | 5         |
| (33.5, 34.0]     | 16        |
| (34.0, 34.5]     | 30        |
| (34.5, 35.0]     | 24        |
| (35.0, 35.5]     | 29        |
| (35.5, 36.0]     | 21        |
| (36.0, 36.5]     | 11        |
| (36.5, 37.0]     | 5         |
| (37.0, 37.5]     | 1         |
| (37.5, 38.0]     | 1         |

: Les poids des 147 serpents. {#tbl-groupees}

Les données présentées dans le @tbl-serpents sont parfois appelées les
*données brutes*. Le @tbl-groupees contient quant à lui les *données
groupées*. À partir des données groupées, on obtient l'histogramme de la
@fig-hist-serpents.

```{r}
#| label: fig-hist-serpents
#| fig-cap: "Histogramme des poids des 147 serpents (11 classes)."
hist(poids, breaks = seq(32.5, 38, by = 0.5), main = "",
     xlab = "Poids en grammes", ylab = "Fréquence", col = "lightblue")
```

Il est important de noter que le choix des classes est un peu arbitraire.
Avec un trop grand nombre de classes on risque d'obtenir un histogramme trop
chaotique. Avec un trop petit nombre de classes on risque de ne pas bien voir
la forme de la distribution. Avec l'exemple des serpents, on aurait pu
grouper les données de la façon suivante :

| Poids en grammes | Fréquence |
|:----------------:|:---------:|
| (32.0, 33.0]     | 4         |
| (33.0, 34.0]     | 21        |
| (34.0, 35.0]     | 54        |
| (35.0, 36.0]     | 50        |
| (36.0, 37.0]     | 16        |
| (37.0, 38.0]     | 2         |

: Les poids des 147 serpents ; seulement 6 classes. {#tbl-groupees-6}

On obtient alors l'histogramme suivant :

```{r}
#| label: fig-hist-serpents-6
#| fig-cap: "Histogramme des poids des 147 serpents (6 classes)."
hist(poids, breaks = 32:38, main = "",
     xlab = "Poids en grammes", ylab = "Fréquence", col = "lightblue")
```

### Histogramme avec classes inégales {.unnumbered}

Dans l'exemple des serpents, les classes que nous avons utilisées étaient
toutes de la même largeur. Il peut arriver que les observations nous soient
présentées sous forme d'un tableau de données groupées dont les classes ne
sont pas toutes de la même largeur. Lorsqu'on construit notre histogramme, il
faut alors s'assurer que ce sont les *surfaces* des boîtes (et non leurs
hauteurs) qui sont proportionnelles aux fréquences observées. Voici un
exemple illustratif.

**Exemple 2.** Chez Anti-Rouille Métropolitain, on a mesuré les diamètres de
155 gouttelettes d'huile émises par un appareil utilisé pour l'application
d'une protection anti-rouille pour véhicules motorisés. Le tableau suivant
résume nos observations :

| Diamètre des gouttes | Fréquence observée |
|:--------------------:|:------------------:|
| (10, 20]             | 25                 |
| (20, 30]             | 45                 |
| (30, 40]             | 35                 |
| (40, 60]             | 30                 |
| (60, 100]            | 20                 |

Ces diamètres sont mesurés en microns. L'histogramme obtenu avec le logiciel
R est reproduit à la @fig-hist-gouttes. L'axe vertical de cet histogramme est
différent de celui de l'histogramme des poids des serpents. Avec les serpents,
les classes étaient toutes de la même largeur. Le logiciel R produisait alors
un histogramme de fréquences absolues : sur l'axe vertical gradué on lisait
les fréquences absolues des classes. Dans la @fig-hist-serpents, la hauteur de
la boîte correspondant à la classe (33.5, 34.0] est donc égale à 16 et c'est
ce qu'on peut lire sur l'axe vertical gradué. Dans l'exemple des gouttelettes
d'huile, les classes ne sont pas toutes de la même largeur. Le logiciel R
produit alors un histogramme de type densité : les surfaces des boîtes sont
égales aux fréquences relatives des différentes classes. Prenons par exemple
la classe (40, 60]. Cette classe contient 30 observations. La fréquence
relative de cette classe est donc $30/155 = 0.19355$. Dans l'histogramme, la
surface de la boîte correspondant à la classe (40, 60] est donc 0.19355. Comme
la base de cette boîte rectangulaire mesure $60 - 40 = 20$, sa hauteur est
$0.19355/20 = 0.0097$ et c'est ce qu'on peut lire sur l'axe vertical gradué.

```{r}
#| label: fig-hist-gouttes
#| fig-cap: "Histogramme de type densité des diamètres de 155 gouttelettes d'huile."
bornes <- c(10, 20, 30, 40, 60, 100)
freq   <- c(25, 45, 35, 30, 20)
# On reconstitue un jeu de données compatible avec le tableau
# (chaque observation placée au milieu de sa classe) :
gouttes <- rep((head(bornes, -1) + tail(bornes, -1)) / 2, freq)
hist(gouttes, breaks = bornes, main = "", xlab = "Diamètre",
     ylab = "Densité", col = "lightblue", xlim = c(0, 100))
```

### Histogramme des fréquences absolues dessiné à la main {.unnumbered}

Voici comment on dessine à la main un histogramme de fréquences absolues.
Notre tableau des données groupées a l'allure suivante :

| Classe                         | Fréquence   |
|:------------------------------:|:-----------:|
| $(c_0, c_1]$                   | $f_1$       |
| $(c_1, c_2]$                   | $f_2$       |
| $\vdots$                       | $\vdots$    |
| $(c_{\ell-1}, c_\ell]$         | $f_\ell$    |

On suppose ici que les $\ell$ classes sont toutes de même largeur. Autrement
dit on a
$$
c_1 - c_0 = c_2 - c_1 = c_3 - c_2 = \cdots = c_\ell - c_{\ell-1}.
$$
On dessine l'histogramme de la façon suivante :

1. On trace un axe horizontal gradué.
2. Sur cet axe, on indique les valeurs $c_0, c_1, c_2, \ldots, c_\ell$.
3. Pour chaque $j \in \{1, 2, \ldots, \ell\}$, on dessine une boîte
   rectangulaire dont la base coïncide avec l'intervalle $(c_{j-1}, c_j]$ sur
   notre axe gradué et dont la hauteur est égale à la fréquence absolue $f_j$.

### Histogramme de type densité dessiné à la main {.unnumbered}

Pour ce type d'histogramme, il n'est pas nécessaire que les classes soient
toutes de la même largeur. On construit d'abord le tableau suivant :

| Classe                 | Fréquence absolue | Fréquence relative | Hauteur de la boîte |
|:----------------------:|:-----------------:|:------------------:|:-------------------:|
| $(c_0, c_1]$           | $f_1$             | $f_1/n$            | $h_1 = \dfrac{f_1/n}{c_1 - c_0}$ |
| $(c_1, c_2]$           | $f_2$             | $f_2/n$            | $h_2 = \dfrac{f_2/n}{c_2 - c_1}$ |
| $(c_2, c_3]$           | $f_3$             | $f_3/n$            | $h_3 = \dfrac{f_3/n}{c_3 - c_2}$ |
| $\vdots$               | $\vdots$          | $\vdots$           | $\vdots$            |
| $(c_{j-1}, c_j]$       | $f_j$             | $f_j/n$            | $h_j = \dfrac{f_j/n}{c_j - c_{j-1}}$ |
| $\vdots$               | $\vdots$          | $\vdots$           | $\vdots$            |
| $(c_{\ell-1}, c_\ell]$ | $f_\ell$          | $f_\ell/n$         | $h_\ell = \dfrac{f_\ell/n}{c_\ell - c_{\ell-1}}$ |

On dessine ensuite l'histogramme de la façon suivante :

1. On trace un axe horizontal gradué.
2. Sur cet axe, on indique les valeurs $c_0, c_1, c_2, \ldots, c_\ell$.
3. Pour chaque $j \in \{1, 2, \ldots, \ell\}$, on dessine une boîte
   rectangulaire dont la base coïncide avec l'intervalle $(c_{j-1}, c_j]$ sur
   notre axe gradué et dont la *surface* est égale à la fréquence relative
   $f_j/n$. Autrement dit, on dessine une boîte rectangulaire dont la base
   coïncide avec l'intervalle $(c_{j-1}, c_j]$ sur notre axe gradué et dont la
   hauteur est égale à $h_j = \dfrac{f_j/n}{c_j - c_{j-1}}$.

## La moyenne et l'écart-type {#sec-moyenne}

Considérons un échantillon de taille $n$, disons $x_1, x_2, x_3, \ldots, x_n$.
On suppose ici que la variable statistique d'intérêt est de type
quantitative. Une *statistique* est une quantité calculée à partir de
l'échantillon. Les deux statistiques les plus importantes sont la *moyenne
échantillonnale*, notée $\overline{x}$, et l'*écart-type échantillonnal*, noté
$s$. Ces statistiques sont données par les formules suivantes :
$$
\overline{x} = \frac{1}{n} \sum_{i=1}^{n} x_i,
$$ {#eq-moyenne}
$$
s = \sqrt{\frac{1}{n-1} \sum_{i=1}^{n} (x_i - \overline{x})^2}.
$$ {#eq-ecart-type}
La raison pour le dénominateur $n - 1$ plutôt que $n$ dans la formule
([-@eq-ecart-type]) sera expliquée à la section 3.3. Dans l'exemple des serpents,
on obtient
$$
\begin{aligned}
\overline{x} &= \frac{33.90 + 33.10 + 35.71 + \cdots + 35.34 + 35.56}{147} = 34.882 \text{ g}, \\
s &= \sqrt{\frac{(33.90 - 34.882)^2 + (33.10 - 34.882)^2 + \cdots + (35.56 - 34.882)^2}{146}} = 0.956 \text{ g}.
\end{aligned}
$$

```{r}
#| label: moyenne-ecart-type
#| code-fold: show
mean(poids)
sd(poids)
```

On peut interpréter l'écart-type de la façon suivante. Le poids moyen de nos
147 serpents est $\overline{x} = 34.882$ g. Certains serpents ont un poids qui
est très proche de la moyenne $\overline{x}$. D'autres ont un poids qui est
très loin de la moyenne $\overline{x}$. L'écart-type $s = 0.956$ g représente
la distance typique entre les poids $x_i$ et la moyenne des poids
$\overline{x}$.

La moyenne $\overline{x}$ est un exemple de ce qu'on appelle une *mesure de
tendance centrale*. C'est de loin la mesure de tendance centrale la plus
utilisée. L'écart-type $s$ est un exemple de ce qu'on appelle une *mesure de
dispersion*. Malgré le fait que la formule ([-@eq-ecart-type]) soit plutôt
compliquée, l'écart-type est de loin la mesure de dispersion la plus utilisée.
Une alternative conceptuellement plus simple est l'*écart absolu moyen* donné
par la formule suivante :
$$
d = \frac{1}{n} \sum_{i=1}^{n} |x_i - \overline{x}|.
$$
Son interprétation est simple. L'écart absolu moyen $d$ est simplement la
moyenne des distances entre les observations $x_i$ et la moyenne
$\overline{x}$. En pratique, personne n'utilise l'écart absolu moyen $d$, tout
le monde utilise l'écart-type $s$. La principale raison est que,
contrairement à l'écart absolu moyen, l'écart-type possède de belles
propriétés mathématiques. Nous y reviendrons aux chapitres 2 et 3. D'un point
de vue pratique, il n'y a pas une grande différence entre les deux. Dans
l'exemple des serpents, on obtient
$$
d = \frac{|33.90 - 34.882| + |33.10 - 34.882| + \cdots + |35.56 - 34.882|}{147} = 0.779 \text{ g}.
$$

```{r}
#| label: ecart-absolu
#| code-fold: show
mean(abs(poids - mean(poids)))
```

### Le coefficient de variation {.unnumbered}

Dans le cas des variables à valeurs positives (poids, longueurs, durées de
vie, etc.), le rapport $s/\overline{x}$ est souvent utilisé pour mesurer la
dispersion relative. Ce rapport $s/\overline{x}$ est appelé le *coefficient
de variation*. Il est parfois dénoté CV. Contrairement à l'écart-type, le
coefficient de variation est un nombre sans unité. Il est souvent exprimé en
pourcentage.

Voici un exemple illustratif. On mesure les poids de 75 rats de laboratoire.
On calcule la moyenne et l'écart-type et on obtient $\overline{x}_1 = 110$
grammes et $s_1 = 11$ grammes. On mesure ensuite les poids de 84 lapins, on
calcule la moyenne et l'écart-type et on obtient $\overline{x}_2 = 660$
grammes et $s_2 = 22$ grammes.

| Population | Taille de l'échantillon | Moyenne échantillonnale | Écart-type échantillonnal |
|:-----------|:-----------------------:|:-----------------------:|:-------------------------:|
| Les rats   | $n_1 = 75$              | $\overline{x}_1 = 110$  | $s_1 = 11$                |
| Les lapins | $n_2 = 84$              | $\overline{x}_2 = 660$  | $s_2 = 22$                |

Si on compare les écarts-types $s_1$ et $s_2$, on conclut qu'il y a dans les
poids des lapins deux fois plus de variation que dans les poids des rats.
Mais un écart-type de 22 grammes est relativement petit considérant que la
moyenne est 660 grammes alors qu'un écart-type de 11 grammes est relativement
grand considérant que la moyenne est 110 grammes ! Plutôt que de comparer les
écarts-types, il est probablement plus approprié de comparer les coefficients
de variation. Ici on obtient
$$
\begin{aligned}
CV_1 &= \frac{s_1}{\overline{x}_1} = \frac{11}{110} = 0.100, \text{ c'est-à-dire } 10\,\%, \\
CV_2 &= \frac{s_2}{\overline{x}_2} = \frac{22}{660} = 0.033, \text{ c'est-à-dire } 3.3\,\%.
\end{aligned}
$$
Bref, l'écart-type est plus petit chez les rats mais le coefficient de
variation est plus petit chez les lapins.

### Calcul de $\overline{x}$ et $s$ à partir des données groupées {.unnumbered}

Pour pouvoir utiliser les formules ([-@eq-moyenne]) et ([-@eq-ecart-type]), il
faut avoir accès aux données brutes. Lorsqu'on dispose seulement des données
groupées, il est possible de calculer des valeurs approximatives pour
$\overline{x}$ et $s$, qu'on notera $\overline{x}^*$ et $s^*$. Il suffit de
faire comme si les $f_j$ observations de la classe $(c_{j-1}, c_j]$ étaient
toutes égales à la valeur $m_j = (c_{j-1} + c_j)/2$, le milieu de la classe
$(c_{j-1}, c_j]$. On obtient ainsi les approximations suivantes :
$$
\overline{x} \approx \overline{x}^* = \frac{1}{n} \sum_{j=1}^{\ell} (f_j \times m_j),
\qquad
s \approx s^* = \sqrt{\frac{1}{n-1} \sum_{j=1}^{\ell} \big(f_j \times (m_j - \overline{x}^*)^2\big)}.
$$
Pour l'exemple des gouttelettes d'huile, on obtient
$$
\begin{aligned}
\overline{x}^* &= \frac{1}{155} \sum_{j=1}^{5} (f_j \times m_j)
 = \frac{(25 \times 15) + (45 \times 25) + (35 \times 35) + (30 \times 50) + (20 \times 80)}{155}
 = 37.58 \text{ microns}, \\
s^* &= \sqrt{\frac{1}{154} \sum_{j=1}^{5} \big(f_j \times (m_j - \overline{x}^*)^2\big)}
 = \sqrt{\frac{1}{154} \Big\{ \big(25 \times (15 - 37.58)^2\big) + \cdots + \big(20 \times (80 - 37.58)^2\big) \Big\}}
 = 19.86 \text{ microns}.
\end{aligned}
$$

```{r}
#| label: donnees-groupees
#| code-fold: show
f <- c(25, 45, 35, 30, 20)          # fréquences
m <- c(15, 25, 35, 50, 80)          # milieux des classes
n <- sum(f)
x_etoile <- sum(f * m) / n
s_etoile <- sqrt(sum(f * (m - x_etoile)^2) / (n - 1))
c(x_etoile = x_etoile, s_etoile = s_etoile)
```

## Les quantiles {#sec-quantiles}

Comme à la section précédente, on considère un ensemble de $n$ nombres qu'on
note $x_1, x_2, x_3, \ldots, x_n$ et qu'on appelle nos observations, ou nos
données brutes, ou notre échantillon. Fixons $\gamma$, un nombre entre 0 et 1.
*Grosso modo*, le *quantile d'ordre $\gamma$* de notre échantillon est un
nombre qu'on dénote $q_\gamma$ et qui possède la propriété suivante :
$100\gamma\,\%$ des observations sont plus petites que $q_\gamma$ (et par
conséquent $100(1-\gamma)\,\%$ des observations sont plus grandes que
$q_\gamma$). Dans l'exemple des 147 poids de serpents nouveau-nés, le quantile
d'ordre 0.4 est donc la valeur, notée $q_{0.4}$, qui est telle que 40 % de nos
147 poids lui sont inférieurs et 60 % lui sont supérieurs. Le qualificatif
*grosso modo* est important. Si on est en présence d'un échantillon de taille
$n = 7$ et si nos sept observations sont
$$
22.3 \quad 17.9 \quad 20.4 \quad 24.6 \quad 19.5 \quad 26.2 \quad 18.7
$$
alors comment définit-on $q_{0.3}$, le quantile d'ordre 0.3 ? On aimerait que
$q_{0.3}$ soit un nombre tel que 30 % des observations lui sont inférieures
(et 70 % lui sont supérieures). Il y a plusieurs façons de procéder. Voici
l'approche utilisée par la plupart des logiciels de statistique. D'abord, on
écrit $x_{(1)}, x_{(2)}, x_{(3)}, \ldots, x_{(n)}$ pour dénoter nos
observations placées en ordre croissant. Donc $x_{(1)}$ dénote la plus petite
observation, $x_{(2)}$ dénote la deuxième plus petite observation, $x_{(3)}$
dénote la troisième plus petite observation, etc., et enfin $x_{(n)}$ dénote
la plus grande observation. On a donc
$$
x_{(1)} \le x_{(2)} \le x_{(3)} \le \cdots \le x_{(n)}.
$$ {#eq-ordre}
Dans notre exemple avec $n = 7$, on a
$$
(x_1, x_2, x_3, x_4, x_5, x_6, x_7) = (22.3, 17.9, 20.4, 24.6, 19.5, 26.2, 18.7)
$$
et on obtient
$$
\big(x_{(1)}, x_{(2)}, x_{(3)}, x_{(4)}, x_{(5)}, x_{(6)}, x_{(7)}\big) = (17.9, 18.7, 19.5, 20.4, 22.3, 24.6, 26.2).
$$
Le *quantile échantillonnal d'ordre $\gamma$* est défini de la façon
suivante :
$$
q_\gamma = x_{(1 + (n-1)\gamma)}.
$$ {#eq-quantile}
Dans notre exemple avec $n = 7$ et $\gamma = 0.3$, on obtient
$$
q_{0.3} = x_{(1 + (7-1) \times 0.3)} = x_{(2.8)}.
$$
Petit problème : il faut préciser ce qu'on entend par $x_{(2.8)}$. La réponse
est simple : $x_{(2.8)}$ est situé à 80 % du chemin entre $x_{(2)}$ et
$x_{(3)}$ :
$$
x_{(2.8)} = x_{(2)} + 0.8 \times (x_{(3)} - x_{(2)}).
$$
On obtient donc
$$
\begin{aligned}
q_{0.3} &= x_{(1 + (7-1) \times 0.3)} = x_{(2.8)} \\
 &= x_{(2)} + 0.8 \times (x_{(3)} - x_{(2)}) \\
 &= 18.7 + 0.8 \times (19.5 - 18.7) \\
 &= 19.34.
\end{aligned}
$$
Dans l'exemple des serpents on a $n = 147$. Avec $\gamma = 0.4$ on obtient
$$
\begin{aligned}
q_{0.4} &= x_{(1 + (147-1) \times 0.4)} = x_{(59.4)} \\
 &= x_{(59)} + 0.4 \times (x_{(60)} - x_{(59)}) \\
 &= 34.56 + 0.4 \times (34.59 - 34.56) \\
 &= 34.572.
\end{aligned}
$$

::: {.callout-tip}
## Dans R
La définition ([-@eq-quantile]) est celle qu'utilise par défaut la fonction
`quantile()` de R (option `type = 7`).

```{r}
#| label: quantiles-r
#| code-fold: false
x <- c(22.3, 17.9, 20.4, 24.6, 19.5, 26.2, 18.7)
quantile(x, 0.3)
quantile(poids, 0.4)
```
:::

### Centiles, quartiles et médiane {.unnumbered}

Certains quantiles ont des noms particuliers et des notations particulières.
Si $k$ est un entier entre 0 et 100, le quantile d'ordre $k/100$ est appelé le
$k$^e^ *centile*. Le terme *percentile* est synonyme de centile. Par exemple,
le quantile d'ordre 0.17, qu'on note $q_{0.17}$, est aussi appelé le
17^e^ centile. Les quantiles d'ordre 0.25, 0.50 et 0.75, qu'on note
respectivement $q_{0.25}$, $q_{0.50}$ et $q_{0.75}$, et qu'on appelle aussi le
25^e^ centile, le 50^e^ centile et le 75^e^ centile, sont également appelés le
*premier quartile*, le *deuxième quartile* et le *troisième quartile* et sont
souvent dénotés $Q_1$, $Q_2$ et $Q_3$. Le deuxième quartile est aussi appelé
la *médiane* et est souvent dénoté $m$. Tout comme la moyenne $\overline{x}$,
la médiane $m$ est une mesure de tendance centrale.

Les quartiles $Q_1$, $Q_2$ et $Q_3$ seront utilisés dans la prochaine section.
Examinons-les de plus près. Avec la formule ([-@eq-quantile]), on obtient
$$
Q_1 = x_{(1 + (n-1)/4)}, \qquad Q_2 = x_{(1 + (n-1)/2)}, \qquad Q_3 = x_{(1 + 3(n-1)/4)}.
$$
L'équation ci-dessus pour $Q_2$ peut être réécrite sous la forme suivante :
$$
Q_2 =
\begin{cases}
x_{\left(\frac{n+1}{2}\right)} & \text{si $n$ est impair,} \\[2mm]
\dfrac{x_{\left(\frac{n}{2}\right)} + x_{\left(\frac{n}{2} + 1\right)}}{2} & \text{si $n$ est pair.}
\end{cases}
$$
Bref, si $n$ est impair, la médiane $Q_2$ est la valeur du milieu dans la
liste ([-@eq-ordre]) alors que si $n$ est pair la médiane $Q_2$ est à mi-chemin
entre les deux valeurs du milieu. Dans l'exemple ci-dessus avec $n = 7$, on
obtient
$$
Q_2 = x_{\left(\frac{n+1}{2}\right)} = x_{(4)} = 20.4.
$$

### Les rangs centiles {.unnumbered}

Imaginez un grand jeu de données, disons $x_1, x_2, \ldots, x_n$ avec $n$ très
grand. Les 99 centiles $q_{0.01}, q_{0.02}, q_{0.03}, \ldots, q_{0.99}$
découpent l'axe des $x$ en 100 segments. Imaginez qu'on numérote ces 100
segments de 1 à 100 en partant de la gauche. Le *rang centile* d'une
observation est le numéro du segment dans lequel se trouve cette
observation. Il ne faut pas confondre centile et rang centile. Dire que le
rang centile de l'observation $x_j$ est égal à $k$, c'est dire que cette
observation $x_j$ est située quelque part entre le $(k-1)$^e^ centile et le
$k$^e^ centile. Dans l'exemple des serpents, le @tbl-serpents nous indique que
le premier serpent pesait 33.90 grammes. La formule ([-@eq-quantile]) nous
permet de voir que $q_{0.13} = 33.8994$ et $q_{0.14} = 33.9232$. Le rang
centile de l'observation 33.90 est donc égal à 14.

### Le minimum et le maximum {.unnumbered}

La plus petite observation, $x_{(1)}$, aussi appelée le *minimum* et parfois
dénotée min, peut aussi être vue comme étant le quantile d'ordre 0. En effet,
si on prend $\gamma = 0$ dans l'équation ([-@eq-quantile]), alors on obtient
$$
q_0 = x_{(1 + (n-1) \times 0)} = x_{(1)}.
$$
De même, la plus grande observation, $x_{(n)}$, aussi appelée le *maximum* et
parfois dénotée max, peut aussi être vue comme étant le quantile d'ordre 1. En
effet, si on prend $\gamma = 1$ dans l'équation ([-@eq-quantile]), alors on
obtient
$$
q_1 = x_{(1 + (n-1) \times 1)} = x_{(1 + (n-1))} = x_{(n)}.
$$

### Le résumé à cinq nombres {.unnumbered}

Le vecteur $(x_{(1)}, Q_1, Q_2, Q_3, x_{(n)})$, aussi dénoté
$(q_{0.00}, q_{0.25}, q_{0.50}, q_{0.75}, q_{1.00})$, est souvent appelé le
*résumé à cinq nombres*. Rappelons que $x_{(1)}$ est simplement la plus petite
observation et est souvent dénotée min (pour minimum). De même, $x_{(n)}$ est
simplement la plus grande observation et est souvent dénotée max (pour
maximum). Ce résumé à cinq nombres sera utilisé dans la construction du
diagramme en boîte dans la prochaine section.

```{r}
#| label: cinq-nombres
#| code-fold: show
quantile(poids, c(0, 0.25, 0.5, 0.75, 1))
```

### L'écart interquartile {.unnumbered}

La distance entre le premier quartile $Q_1$ et le troisième quartile $Q_3$
est appelée l'*écart interquartile* et est souvent dénotée EIQ. On a donc
$\text{EIQ} = Q_3 - Q_1$. Tout comme l'écart-type $s$, l'écart interquartile
est une mesure de dispersion.

### Les données aberrantes {.unnumbered}

*Grosso modo*, une observation qui se trouve très loin du centre de la
distribution est appelée une *observation aberrante*. Le critère suivant est
souvent utilisé comme définition d'observation aberrante : l'observation
$x_i$ est dite aberrante
$$
\text{si } x_i > Q_3 + (1.5 \times \text{EIQ}) \quad \text{ou si } x_i < Q_1 - (1.5 \times \text{EIQ}).
$$

## Le diagramme en boîte {#sec-boite}

À quelques détails près, le *diagramme en boîte* (en anglais *boxplot*) est
une simple représentation graphique du résumé à cinq nombres. La
@fig-boite-serpents présente le diagramme en boîte pour l'exemple des
serpents.

```{r}
#| label: fig-boite-serpents
#| fig-cap: "Le diagramme en boîte pour l'exemple des serpents."
#| fig-width: 4
#| fig-asp: 1.1
#| out-width: "45%"
boxplot(poids, ylab = "Poids en grammes", col = "lightblue")
```

Ce diagramme en boîte a été construit de la façon suivante.

1. On trace un axe vertical gradué.
2. Sur cet axe vertical, on note la position des valeurs $x_{(1)}$, $Q_1$,
   $Q_2$, $Q_3$, $x_{(n)}$.
3. À droite de l'axe vertical, on dessine une boîte rectangulaire de hauteur
   égale à l'écart interquartile EIQ, avec extrémité inférieure située à la
   hauteur $Q_1$ et extrémité supérieure située à la hauteur $Q_3$.
4. À travers cette boîte, on trace un segment horizontal à la hauteur $Q_2$.
5. À partir du centre du côté inférieur de la boîte, on trace un segment
   vertical, appelé *bras inférieur*, qui s'étend de la boîte jusqu'à la plus
   petite observation non aberrante, c'est-à-dire jusqu'au plus petit $x_i$
   satisfaisant $x_i \ge Q_1 - 1.5\,\text{EIQ}$.
6. À partir du centre du côté supérieur de la boîte, on trace un segment
   vertical, appelé *bras supérieur*, qui s'étend de la boîte jusqu'à la plus
   grande observation non aberrante, c'est-à-dire jusqu'au plus grand $x_i$
   satisfaisant $x_i \le Q_3 + 1.5\,\text{EIQ}$.
7. Les observations aberrantes, s'il y en a, sont alors indiquées par des
   astérisques ou des points sur le prolongement imaginaire des bras.

En général, l'histogramme est une meilleure représentation graphique des
données que le diagramme en boîte. Cependant, le diagramme en boîte est un
outil très utile lorsqu'on veut comparer plusieurs échantillons. Revenons à
l'exemple des serpents. Imaginez qu'on veuille comparer les poids à la
naissance pour 5 populations de serpents. Une façon simple de faire cette
comparaison serait de tracer les diagrammes en boîte juxtaposés. On
obtiendrait quelque chose ressemblant peut-être à la @fig-boites-5.

```{r}
#| label: fig-boites-5
#| fig-cap: "Diagrammes en boîte juxtaposés pour cinq populations (données fictives)."
set.seed(1920)
pop <- list(A = rnorm(40, 33, 1.5), B = rnorm(40, 38, 3.5),
            C = rnorm(40, 34, 1.5), D = rnorm(40, 30, 3.5),
            E = rnorm(40, 39, 1.5))
boxplot(pop, col = "lightblue", ylim = c(23, 46))
```

À l'aide d'un tel graphe on peut tirer plusieurs conclusions, dont les
suivantes : ce sont dans les populations B et E que les poids sont les plus
grands et dans la population D qu'ils sont les plus petits ; pour les
populations B et D, les poids varient beaucoup plus que pour les trois autres
populations.

::: {.env-remarque}
[Petit détail technique]{.env-titre}

Dans le cas où $n$ est impair, le logiciel R dessine ses diagrammes en boîte
selon la méthode décrite dans la présente section. Toutefois, dans le cas où
$n$ est pair, le logiciel R procède autrement. Plutôt que de tracer la limite
inférieure de la boîte à la valeur $Q_1$, il la trace à l'endroit situé à
mi-chemin entre la plus grande observation inférieure à $Q_1$ et la plus
petite observation supérieure à $Q_1$. De même, plutôt que de tracer la limite
supérieure de la boîte à la valeur $Q_3$, il la trace à l'endroit situé à
mi-chemin entre la plus grande observation inférieure à $Q_3$ et la plus
petite observation supérieure à $Q_3$. Dans l'exemple des serpents, les deux
méthodes donnent le même diagramme en boîte. Avec les données 1, 2, 3, 7, 7,
7, 8, 9, 10, 20, 21, 24, les méthodes donnent des diagrammes en boîte
différents. La boîte du diagramme produit par la méthode décrite dans la
présente section va de $Q_1 = 6$ à $Q_3 = 12.5$. La boîte du diagramme en
boîte produit par R va de $(3 + 7)/2 = 5$ à $(10 + 20)/2 = 15$.

```{r}
#| label: boite-pair
#| code-fold: false
y <- c(1, 2, 3, 7, 7, 7, 8, 9, 10, 20, 21, 24)
quantile(y, c(0.25, 0.75))   # Q1 et Q3 selon (1.4)
boxplot.stats(y)$stats       # limites utilisées par boxplot()
```
:::

## Diagramme en pointes de tarte et diagramme en bâtons {#sec-tarte}

Les méthodes présentées jusqu'à maintenant sont des méthodes propres aux
variables quantitatives. Pour les variables qualitatives, il existe des
méthodes plus appropriées. Voici un exemple où la variable d'intérêt est une
variable qualitative nominale.

**Exemple 3.** On a demandé à 275 jeunes écoliers quel était leur fruit
préféré parmi les six fruits les plus consommés au Québec : banane,
nectarine, orange, pêche, poire, pomme. Voici les résultats de ce petit
sondage maison :

| Fruit     | Fréquence |
|:----------|:---------:|
| Banane    | 69        |
| Nectarine | 35        |
| Orange    | 14        |
| Pêche     | 39        |
| Poire     | 41        |
| Pomme     | 77        |

On peut représenter graphiquement ces données à l'aide d'un *diagramme en
camembert*, aussi appelé *diagramme en pointes de tarte* (en anglais *pie
chart*). Dans ce diagramme en pointes de tarte, les surfaces des secteurs (ou
pointes de tarte) sont proportionnelles aux fréquences absolues données dans
le tableau ci-dessus. Ceci est équivalent à dire que les longueurs des arcs de
cercle sont proportionnelles aux fréquences absolues données dans le tableau
ci-dessus.

```{r}
#| label: fig-tarte
#| fig-cap: "Diagramme en pointes de tarte pour l'exemple des fruits."
#| fig-asp: 0.8
fruits <- c(Banane = 69, Nectarine = 35, Orange = 14,
            "Pêche" = 39, Poire = 41, Pomme = 77)
pie(fruits, col = hcl.colors(6, "Pastel 1"))
```

Pour dessiner à la main un diagramme en pointes de tarte, il suffit de
compléter le tableau suivant :

| Fruit préféré | Fréquence absolue | Fréquence relative | Longueur de l'arc en degrés |
|:--------------|:-----------------:|:------------------:|:---------------------------:|
| Banane        | 69                | $\frac{69}{275}$   | $\frac{69}{275} \times 360 = 90.33$  |
| Nectarine     | 35                | $\frac{35}{275}$   | $\frac{35}{275} \times 360 = 45.82$  |
| Orange        | 14                | $\frac{14}{275}$   | $\frac{14}{275} \times 360 = 18.33$  |
| Pêche         | 39                | $\frac{39}{275}$   | $\frac{39}{275} \times 360 = 51.05$  |
| Poire         | 41                | $\frac{41}{275}$   | $\frac{41}{275} \times 360 = 53.67$  |
| Pomme         | 77                | $\frac{77}{275}$   | $\frac{77}{275} \times 360 = 100.80$ |
| **Total**     | **275**           | **1**              | **360**                     |

On peut aussi représenter les données de l'exemple 3 à l'aide d'un
*diagramme en bâtons* (@fig-batons).

```{r}
#| label: fig-batons
#| fig-cap: "Diagramme en bâtons pour l'exemple des fruits."
barplot(fruits, names.arg = c("Banane", "Necta.", "Orange", "Pêche", "Poire", "Pomme"),
        col = "lightblue", ylim = c(0, 80))
```

Le diagramme en bâtons (en anglais *bar graph*) est tout simplement un
histogramme adapté aux variables qualitatives. Sur l'axe vertical on peut lire
les fréquences absolues.

## Les données bivariées {#sec-bivariees}

::: {.env-remarque}
Cette section pourrait être étudiée plus tard, en même temps que le chapitre 6.
:::

Il arrive souvent qu'on veuille étudier deux ou plusieurs variables en même
temps. Considérons brièvement le cas de deux variables. On considère donc une
population avec deux variables d'intérêt qu'on appelle tout simplement la
variable $X$ et la variable $Y$. On obtient un échantillon aléatoire de
taille $n$ et, pour chacun des $n$ individus de notre échantillon, on observe
les deux variables. Nos données sont donc sous la forme de $n$ couples qu'on
note de la façon suivante :
$$
(x_1, y_1), (x_2, y_2), (x_3, y_3), \ldots, (x_n, y_n).
$$
On écrit $\overline{x}$ et $s_x$ pour la moyenne et l'écart-type de la
variable $X$ et on écrit $\overline{y}$ et $s_y$ pour la moyenne et
l'écart-type de la variable $Y$.

Revenons à l'exemple des serpents. Le fichier `Serpents.xls` disponible sur
le site web du cours contient non seulement les poids des serpents mais aussi
leurs longueurs. Intuitivement, on s'attend à ce qu'il y ait une association
positive entre la variable poids et la variable longueur. Plus un serpent est
pesant, plus on s'attend à ce qu'il soit long. Plus un serpent est léger, plus
on s'attend à ce qu'il soit court. Pour visualiser cette association, on trace
le graphe appelé *graphe de dispersion* ou *diagramme de dispersion* (en
anglais *scatterplot*).

```{r}
#| label: fig-dispersion
#| fig-cap: "Diagramme de dispersion de la longueur en fonction du poids des serpents."
#| eval: !expr '"longueur" %in% names(serpents)'
plot(serpents$poids, serpents$longueur,
     xlab = "Poids en grammes", ylab = "Longueur en centimètres")
```

::: {.callout-warning}
## Figure à compléter
Les longueurs des serpents ne figurent pas dans le texte des notes. Ajoutez
une colonne `longueur` au fichier `donnees/serpents.csv` (à partir de
`Serpents.xls`) et le diagramme de dispersion sera produit automatiquement.
:::

Pour mesurer le degré d'association linéaire entre deux variables
quantitatives, on utilise le *coefficient de corrélation*. Ce coefficient est
dénoté $r$ et est calculé de la façon suivante :
$$
r = \frac{1}{n-1} \sum_{i=1}^{n} \left( \frac{x_i - \overline{x}}{s_x} \right) \left( \frac{y_i - \overline{y}}{s_y} \right).
$$ {#eq-correlation}
Dans l'exemple des serpents, on obtient $r = 0.707$. Le coefficient de
corrélation est toujours un nombre compris entre $-1$ et $1$. Il mesure le
degré d'association linéaire entre les deux variables. Nous y reviendrons aux
chapitres 2 et 6.

## Exercices {#sec-exercices-1}

::: {.exercice}
**Numéro 1.** Déterminez la nature (quantitative continue, quantitative
discrète, qualitative ordinale ou qualitative nominale) de chacune des
variables suivantes.

(a) La moyenne cumulative d'un étudiant de l'Université Laval.
(b) La cote (A+, A, A-, B+, ...) qu'un étudiant reçoit dans un cours.
(c) La section (A, B, S) du cours STT-10400 à laquelle un étudiant de génie
    électrique est inscrit.
(d) Le nombre de fois qu'un étudiant du baccalauréat en agronomie échoue le
    cours STT-19909 durant son baccalauréat.
(e) Le nombre de louveteaux dans la portée d'une louve.
(f) Le poids d'un loup à la naissance.
(g) La couleur (blanche, jaune, orange, verte, bleue, marron, noire) de la
    ceinture d'un adepte de karaté Shotokan.
(h) La couleur du feu de circulation en arrivant à l'intersection du Chemin
    Ste-Foy lorsque vous roulez sur la rue Myrand en direction nord.
(i) Le salaire annuel d'un professeur de cégep.
(j) Le nombre de tomates produites par un plant de tomate durant le mois
    d'août.
(k) La nature d'une variable statistique.
:::

::: {.exercice}
**Numéro 2.** On a mesuré les diamètres de 34 prunes. Voici les résultats, en
centimètres.

|      |      |      |      |      |      |      |      |      |
|:----:|:----:|:----:|:----:|:----:|:----:|:----:|:----:|:----:|
| 4.03 | 4.05 | 3.96 | 4.09 | 4.28 | 4.04 | 4.18 | 4.23 | 4.14 |
| 4.12 | 4.03 | 3.94 | 4.02 | 4.08 | 4.13 | 4.04 | 3.93 | 4.08 |
| 4.37 | 4.07 | 4.11 | 4.03 | 4.00 | 3.97 | 4.01 | 4.09 | 4.06 |
| 3.92 | 4.19 | 3.96 | 4.48 | 4.24 | 4.06 | 3.98 |      |      |

(a) Calculez la moyenne.
(b) Calculez l'écart-type.
(c) Calculez le coefficient de variation.
(d) Dessinez un histogramme approprié.
(e) Calculez le résumé à cinq nombres.
(f) Dessinez le diagramme en boîte.
(g) Qu'arrive-t-il à la moyenne si les valeurs 4.18, 4.23, 4.14 et 4.12 sont
    remplacées par les valeurs 4.68, 4.73, 4.64 et 4.62 ?
(h) Qu'arrive-t-il à la médiane si les valeurs 4.18, 4.23, 4.14 et 4.12 sont
    remplacées par les valeurs 4.68, 4.73, 4.64 et 4.62 ?
(i) Calculez le 30^e^ centile.
:::

::: {.exercice}
**Numéro 3.** Un biologiste a mesuré les longueurs de 310 perchaudes
attrapées dans le Chenal du Moine en août 2006. Le tableau suivant résume ces
310 mesures :

| Longueur             | Nombre de perchaudes |
|:---------------------|:--------------------:|
| entre 21.0 et 22.0 cm | 50 |
| entre 22.0 et 23.0 cm | 90 |
| entre 23.0 et 24.0 cm | 70 |
| entre 24.0 et 26.0 cm | 60 |
| entre 26.0 et 30.0 cm | 40 |

(a) Représentez ces données à l'aide d'un histogramme.
(b) Calculez une approximation pour la moyenne.
(c) Calculez une approximation pour l'écart-type.
(d) Calculez une approximation pour la médiane.
(e) Calculez une approximation pour la proportion de perchaudes dont la
    longueur est située entre 25 et 27 cm.
:::

::: {.exercice}
**Numéro 4.** Le diagramme en boîte suivant représente la distribution des
poids (exprimés en livres) des 92 joueurs qui se sont présentés au camp
d'entraînement de l'équipe de football du Rouge et Or en juin dernier.

::: {.callout-warning}
## Figure à compléter
Le diagramme en boîte de cet exercice (axe de 185 à 245 livres, deux
observations aberrantes) n'a pas pu être récupéré à partir du texte des notes.
:::

Les énoncés suivants sont-ils vrais ou faux ?

(a) La somme des poids des 3 joueurs les plus pesants est inférieure à 720
    livres.
(b) La moyenne de ces 92 poids est 204 livres.
(c) L'écart interquartile de ces 92 poids est de 15 livres.
(d) [Pour les étudiants qui sont familiers avec la loi normale] La loi
    normale est un bon modèle pour décrire cette distribution de poids.
:::

::: {.exercice}
**Numéro 5.** Parmi les 116 étudiants inscrits au cours STT-20694 à
l'automne 2006, 21 ont reçu un A, 36 ont reçu un B, 27 ont reçu un C, 18 ont
reçu un D et 14 ont reçu un E.

(a) Représentez ces données à l'aide d'un diagramme en pointes de tarte.
(b) Représentez ces données à l'aide d'un diagramme en bâtons.
:::

::: {.exercice}
**Numéro 6.** On a mesuré la variable $X$ = longueur (de la tête à la queue)
et la variable $Y$ = étendue (du bout d'une aile à l'autre) de 12 oiseaux
d'une certaine espèce. Voici les résultats en mm.

| Longueur | 156 | 154 | 153 | 153 | 155 | 163 | 157 | 155 | 164 | 158 | 158 | 160 |
|:---------|:---:|:---:|:---:|:---:|:---:|:---:|:---:|:---:|:---:|:---:|:---:|:---:|
| Étendue  | 245 | 240 | 240 | 236 | 243 | 247 | 238 | 239 | 248 | 238 | 240 | 244 |

(a) Tracez le diagramme de dispersion.
(b) Calculez les moyennes $\overline{x}$ et $\overline{y}$.
(c) Calculez les écarts-types $s_x$ et $s_y$.
(d) Calculez le coefficient de corrélation $r$.
(e) Sur le diagramme de dispersion, interprétez les résultats obtenus en (b),
    (c) et (d).
:::

::: {.exercice}
**Numéro 7.** On a mesuré les diamètres des troncs de 24 plants choisis au
hasard dans un champ de blé d'Inde. Voici, en ordre croissant, nos 24
diamètres en millimètres :

|      |      |      |      |      |      |      |      |
|:----:|:----:|:----:|:----:|:----:|:----:|:----:|:----:|
| 10.5 | 10.9 | 11.4 | 11.8 | 12.1 | 12.1 | 12.5 | 12.7 |
| 12.8 | 13.1 | 13.3 | 13.4 | 13.7 | 13.9 | 14.1 | 14.3 |
| 14.5 | 14.8 | 15.3 | 15.4 | 15.7 | 16.2 | 16.4 | 17.9 |

(a) Calculez la moyenne et l'écart-type.
(b) Calculez le coefficient de variation.
(c) Dessinez un histogramme. C'est à vous de choisir des classes
    raisonnables.
(d) Obtenez le résumé à cinq nombres.
(e) Dessinez le diagramme en boîte.
(f) Calculez le quantile d'ordre 0.35.
:::

::: {.exercice}
**Numéro 8.** Quatre-vingt-dix jeunes pousses d'une certaine variété d'une
espèce de plante ont été obtenues. On a mesuré la longueur de la plus grande
feuille sur chacune des pousses. Le tableau suivant résume nos 90
observations :

| Longueur de la plus grande feuille, en mm | Nombre de pousses |
|:-----------------------------------------:|:-----------------:|
| (25.0, 26.0] | 12 |
| (26.0, 27.0] | 30 |
| (27.0, 28.0] | 20 |
| (28.0, 29.0] | 13 |
| (29.0, 30.0] | 5  |
| (30.0, 31.0] | 7  |
| (31.0, 32.0] | 3  |

(a) Dessinez l'histogramme.
(b) Obtenez l'approximation $\overline{x}^*$ de la moyenne échantillonnale.
(c) Obtenez l'approximation $s^*$ de l'écart-type échantillonnal.
(d) Obtenez l'approximation $Q_2^*$ de la médiane échantillonnale.
(e) Pour quel pourcentage des pousses la longueur de la plus grande feuille
    excède-t-elle 29 mm ?
(f) Pour quel pourcentage des pousses la longueur de la plus grande feuille
    est-elle inférieure à 26.5 mm ?
:::

::: {.exercice}
**Numéro 9.** On a mesuré les diamètres des troncs de 247 plants choisis au
hasard dans un champ de blé d'Inde. Les données, exprimées en millimètres, se
trouvent dans le fichier Excel `diametres-troncs.xls`, disponible sur le site
web du cours.

(a) Obtenez la moyenne et l'écart-type.
(b) Obtenez le coefficient de variation.
(c) Obtenez un histogramme.
(d) Obtenez le résumé à cinq nombres.
(e) Obtenez le diagramme en boîte.
(f) Obtenez le 80^e^ centile.
(g) Quel est le rang centile du tronc de diamètre 13.8 mm ?
:::

::: {.exercice}
**Numéro 10.** Un verger compte 1512 pommiers. Le diagramme suivant
représente les proportions de chacune des 5 espèces de pommiers de ce verger
(Ida Red, Red Delicious, Golden Delicious, Granny Smith, McIntosh).

::: {.callout-warning}
## Figure à compléter
Le diagramme en pointes de tarte de cet exercice n'a pas pu être récupéré à
partir du texte des notes.
:::

(a) Complétez le tableau suivant :

    | Espèce de pommes | Fréquence relative | Nombre de pommiers |
    |:-----------------|:------------------:|:------------------:|
    | Ida Red          |                    |                    |
    | Red Delicious    |                    |                    |
    | Golden Delicious |                    |                    |
    | Granny Smith     |                    |                    |
    | McIntosh         |                    |                    |

(b) Représentez ces données à l'aide d'un diagramme en bâtons.
:::

::: {.exercice}
**Numéro 11.** Lors d'une journée de pêche sur le lac St-Pierre, un groupe de
pêcheurs ont attrapé 9 achigans, 22 barbottes, 13 brochets, 18 dorés et 47
perchaudes. Représentez ces données à l'aide d'un diagramme en pointes de
tarte.
:::

::: {.exercice}
**Numéro 12.** Voici les longueurs, en cm, des 22 barbottes dont il est
question au numéro précédent :

|      |      |      |      |      |      |      |      |      |      |      |
|:----:|:----:|:----:|:----:|:----:|:----:|:----:|:----:|:----:|:----:|:----:|
| 32.2 | 29.5 | 29.3 | 31.9 | 36.9 | 30.8 | 40.6 | 31.9 | 26.7 | 37.9 | 34.4 |
| 30.3 | 32.9 | 24.4 | 32.2 | 28.3 | 29.2 | 31.0 | 30.6 | 27.3 | 30.0 | 27.6 |

(a) Calculez la moyenne.
(b) Calculez l'écart-type.
(c) Calculez le coefficient de variation.
(d) Dessinez un histogramme approprié.
(e) Calculez le résumé à cinq nombres.
(f) Dessinez le diagramme en boîte.
:::

::: {.exercice}
**Numéro 13.** Voici les longueurs, en cm, et les poids, en grammes, des 9
achigans dont il est question au numéro 11 :

| Longueur | 31.5 | 34.8 | 31.1 | 37.5 | 30.4 | 32.6 | 36.0 | 27.6 | 36.8 |
|:---------|:----:|:----:|:----:|:----:|:----:|:----:|:----:|:----:|:----:|
| Poids    | 542  | 680  | 653  | 694  | 614  | 596  | 606  | 541  | 743  |

(a) Tracez le diagramme de dispersion.
(b) Calculez les moyennes $\overline{x}$ et $\overline{y}$.
(c) Calculez les écarts-types $s_x$ et $s_y$.
(d) Calculez le coefficient de corrélation $r$.
(e) Sur le diagramme de dispersion, interprétez les résultats obtenus en (b),
    (c) et (d).
:::

::: {.exercice}
**Numéro 14.** En vous inspirant de votre domaine d'études,

(a) donnez trois exemples de variables quantitatives continues ;
(b) donnez trois exemples de variables quantitatives discrètes ;
(c) donnez trois exemples de variables qualitatives ordinales ;
(d) donnez trois exemples de variables qualitatives nominales.
:::

::: {.exercice}
**Numéro 15.** On a mesuré les diamètres des troncs (en cm) ainsi que les
hauteurs (en mètres) de 20 érables à sucre. Ces observations se trouvent dans
le fichier `Erables.xls` disponible sur le site web du cours.

(a) Calculez, à la main, les statistiques descriptives usuelles. Comparez
    ensuite avec les valeurs que vous obtiendrez avec R-Commander.
(b) Dessinez à la main les histogrammes appropriés. Comparez ensuite avec les
    histogrammes que vous obtiendrez avec R-Commander.
(c) Dessinez à la main les diagrammes en boîte appropriés. Comparez ensuite
    avec les diagrammes en boîte que vous obtiendrez avec R-Commander.
(d) Dessinez à la main le diagramme de dispersion. Comparez ensuite avec le
    diagramme de dispersion que vous obtiendrez avec R-Commander.
:::
